【裁判字號】    88,訴,2149
【裁判日期】    901031
【裁判案由】    分割共有物
【裁判全文】
臺灣臺南地方法院民事判決  八十八年度訴字第二一四九號
    原      告    甲○○
    被      告    戊○○
    被      告    乙○○
                  丁○○
    被      告    丙○○
右當事人間請求分割共有物事件，本院判決如左：
    主    文
兩造共有坐落台南縣永康市○○段一０五二之三號、地目建、面積０．０一三四公頃
、同段一０五三號、地目建、面積０．０三二三公頃、同段一０五二之二號、地目旱
、面積０．一二四四公頃、同段一０五二之四號、地目旱、面積０．０二六一公頃、
同段一０五三之一四號、地目旱、面積０．二五七四公頃、同段一０五三之一五號、
地目旱、面積０．一二七八公頃等六筆土地應合併分割如附圖乙所示：Ａ部分面積七
０八平方公尺分歸被告戊○○取得；Ｂ部分面積八六五平方公尺分歸被告甲○○取得
；Ｃ部分面積九三三平方公尺分歸被告丙○○取得；Ｄ部分面積八二八平方公尺分歸
被告乙○○取得；Ｅ部分面積一八三０平方公尺分歸被告丁○○取得；道路部分面積
六五０平方公尺則由兩造按附圖乙所示「道路持分比例」保持共有。
訴訟費用由原告甲○○及被告乙○○、丙○○、戊○○各負擔六分之一，餘由被告丁○○負擔。
    事實及理由
一、原告起訴主張坐落台南縣永康市○○段一０五二之二、之三、之四及一０五三、
    一０五三之十四、之十五號等六筆土地為兩造所共有，原告及被告乙○○、丙○○、戊○○應有部分各為六分之一，被告丁○○應有部分則為六分之二。系爭土
    地並無不能分割之情形，且共有人間又無不分割之特約，惟共有人就分割方法迄
    未能達成協議，為此爰依民法第八百二十四條第二項第一款之規定提起本訴，求
    為裁判分割，以附圖甲之分割方法分配予各共有人。
二、被告乙○○、丁○○則以：就共有人間位方系爭土地上之住宅、工廠及相鄰關係
    而言，原告主張之方案形成土地浪費，破壞被告丙○○與訴外人即被告戊○○之
    夫郭兆瑛相鄰之共有土地共同利用之價值，且其上有被告戊○○夫妻之住宅及訴
    外人春利實業股份有限公司（以下簡稱春利公司）廠房勢必拆除，無法繼續經營
    ，造成無謂損失，有害社會經濟，實無可採等語，資為抗辯。
三、被告丙○○則以：為避免浪費土地，不應留設通行道路，應以西側臨路為出口，
    按應有部分分割為東西向之長條型分割方法等語，資為抗辯。
四、被告戊○○則以：以附圖乙所示分割方法為合理，並請求將編號Ａ部分歸伊取得
    ，俾其得與相鄰土地一０五四之一號得享共同利用價值等語，資為抗辯。
五、經查原告主張坐落台南縣永康市○○段一０五二之二、之三、之四及一０五三、
    一０五三之十四、之十五號等六筆土地為兩造所共有，原告及被告乙○○、丙○○、戊○○應有部分各為六分之一，被告丁○○應有部分則為六分之二之事實，
    業據提出與所述相符之土地登記簿謄本六件為證，並為被告所不爭執，自應信為
    真實。
六、按共有人得隨時請求分割共有物，但因物之使用目的不能分割或契約定有不可分
    割之期限者，不在此限；又共有物之分割，依共有人協議之方法行之，分割方法
    不能協議者，法院得依任何共有人之聲請，以原物分配於各共有人，民法第八百
    二十三條第一項、第八百二十四條第一項第一款分別定有明文。本件兩造間並無
    約定不分割之期限，系爭土地亦無因物之使用目的不能分割之情形，惟因無法協
    議分割，為此依法提起本訴，請求裁判分割等情，亦為兩造所不爭執，則原告依
    前揭法條之規定，訴請裁判分割，於法洵無不合。
七、又分割共有物時，法院應參酌當事人之聲明、共有物之性質、經濟效用及全體共
    有人之利益等因素公平為之。經查：系爭六筆土地位於工業區，僅西側面臨道路
    ，且被告戊○○表示不願與其他被告繼續保持共有關係，是故為預防分割後形成
    袋地之結果，由兩造按其應有部分比例留設合於法令之道路以利通行乃正當且必
    要之原則。按私設道路為單向出口，且長度超過三十五公尺者，應設置迴車道；
    但私設道路寬度在九公尺以上者，得免設迴車道，為建築技術規則設計施工編第
    三條之一所明定。本件附圖乙所示留設之道路為單向出口，且長度超過三十五公
    尺，依上開規定，本應設置迴車道或寬度達九公尺以上；且為避免土地因設置迴
    車道造成其他分歸兩造之土地益加不完整之情形，採行留設寬度至少九公尺道路
    應係較符合社會經濟之選擇。又系爭六筆土地合併分割後，為免被告乙○○所經
    營春利公司之廠房因分歸其他共有人日後遭拆除之可能，宜附圖乙所示編號Ｄ部
    分歸被告乙○○，並將編號Ｅ部分由被告丁○○取得；雖編號Ｅ部分之地形較不
    方正，但因被告丁○○與被告乙○○為夫妻，由其夫妻分得毗鄰之土地，加以實
    地面積較其應有部分比例多出甚多，應得以創造土地之最大經濟利益。續應斟酌
    者，則為附圖乙所示編號Ａ、Ｂ、Ｃ等部分究應分由原告抑被告丙○○、被告戊○○取得？查附圖乙所示Ａ、Ｂ、Ｃ部分土地上雖各有被告戊○○及訴外人即被
    告戊○○之夫郭兆瑛使用中之廠房等地上物，但被告戊○○主張分得面積較小之
    Ａ部分，較諸原告及被告丙○○所主張分歸自己取得後勢必拆除上開地上物一節
    ，顯然較具實質之妥當性。況本件訴訟由原告提起，原告亦曾於訴訟中陳明分得
    編號Ａ、Ｂ、Ｃ三者其中之一並無意見等語，而被告丙○○終係居於被動之應訴
    地位，是則本院審認由原告分得面積較小之編號Ｂ部分為宜。至與編號Ａ、Ｂ部
    分相鄰之同段一０五四之一號土地雖係被告丙○○與被告戊○○之夫郭兆瑛所共
    有一節，則尚非本件應考量之因素。
八、綜上所述，本院斟酌系爭六筆土地之現有使用狀況、對外通行問題、位置及土地
    整體利用之經濟性及共有人間分割利益之均衡等情，認附圖乙所示之分割方法，
    不但可發揮土地之經濟效用，亦兼顧全體共有人之利益及對外通行問題，認以附
    圖乙所示之方法分割為適當，爰判決合併分割如主文第一項所示。
九、又本件係因共有物分割，被告等之行為可認係按當時之訴訟程度而為伸張或防禦
    權利所必要，故應由勝訴之原告，亦負擔一部分訴訟費用，是命按兩造各應有部
    分比例負擔之。
十、結論：本件原告之訴為有理由，依民事訴訟法第七十八條、第八十一條第二款、
    第八十五條第一項前段，判決如主文。
中      華      民      國    九十      年      十      月    三十一    日
                                臺灣臺南地方法院民事第三庭
~B法      官  謝靜慧
右為正本係照原本作成
如對本判決上訴，須於判決送達後廿日內向本院提出上訴狀
中      華      民      國    九十      年      十      月    三十一    日
~B法院書記官  白貴珠


司法院資訊處製作；財團法人民間司法改革基金會備份。
